【裁判字號】    89,訴,1220
【裁判日期】    891006
【裁判案由】    債務人異議之訴
【裁判全文】
臺灣臺北地方法院民事判決  八十九年度訴字第一二二○號
    原      告    甲○○
    訴訟代理人    葉忠雄律師
    被      告    乙○○      住台北市○○區○○路一段一七五巷十號五樓
    訴訟代理人    陳志雄律師
    複  代理人    陳信瑩律師
右當事人間請求確認債權存在事件，本院判決如左：
    主    文
原告之訴駁回。
訴訟費用由原告負擔。
    事    實
甲、原告方面：
  一聲明：如主文所示。
  二陳述：
    (一)緣原告於八十六年十二月二十七日，向訴外人高許秀琴買受如附表一所示之不
      動產，因該不動產上已提供被告及訴外人鄭林勝玉各設定本金最高限額新台幣
      （下同）三百六十萬元、三百萬元之抵押權（就被告為抵押權人所設定之抵押
      權部分，下稱系爭抵押權），有損原告權益，雙方遂約定高許秀琴應於八十七
      年六月三十日前將債務理清，並塗銷抵押權登記。詎高許秀琴竟於八十七年五
      月十三日死亡，其繼承人均拋棄繼承，致該抵押權登記，迄今尚未塗銷。
    (二)被告明知其於系爭抵押權存續期間，對高許秀琴並無債權存在，竟於八十七年
      六月十一日，提出附表二所示之支票為債權憑證，向鈞院聲請拍賣抵押物，經
      鈞院做成八十七年度拍字第一三三八號裁定准許之。被告復於八十八年三月廿
      三日，提出附表三所示之本票為債權憑證，向鈞院民事執行處聲請強制執行。
    (三)按最高限額之抵押契約，約定有存續期間者，訂立契約之目的，顯在擔保存續
      期間內所發生之債權（最高法院六十六年度台上字第一○九七號判例中段參照
      ），否則，約定存續期間即成具文，毫無效用。本件被告主張系爭抵押權擔保
      效力所及之債權，即為附表二、三所示之票據債權，然查該五張票據，其中附
      表二所示之支票發票日俱在系爭抵押權權利存續期間之始期之前，附表三所示
      之本票發票日、到期日盡皆在權利存續期間屆滿之後，顯見該五張票據之票據
      債權，均非在抵押權權利存續期間內所發生，縱該等票據債權為真，亦僅屬普
      通債權，而非系爭抵押權擔保效力所及。查系爭抵押權權利存續期間已經屆至
      ，被告並無法舉證在該期間內有其他債權存在，基於抵押權之從屬性，該抵押
      權失所附麗，為保有所有權之完整性，原告自得請求被告塗銷系爭抵押權登記
      。
    (四)系爭抵押權於設定時，雖於設定契約書「聲請登記以外之約定事項」欄載明：
      「凡債務人簽發或背書之票據或其他債權憑證，不問於設定契約簽訂之前或後
      ，亦不問是否提示付款均在抵押權擔保範圍內」云云，但該約定事項既未登記
      ，第三人即無從得知，為維護交易安全，以免受讓抵押物之人遭受不可測知損
      害，此約定事項自不得對抗第三人。
  三證據：提出戶籍謄本二份、土地及建物登記謄本、買賣契約一份、本院家事法庭
          通知二紙、拍賣抵押物聲請狀、抵押權設定契約書、他項權利證明書、支
          票二紙、本院八十七年度拍字第一三三八號拍賣抵押物裁定、強制執行聲
          請狀、本票三紙、退票理由單二紙。
乙、被告方面：
  一聲明：如主文所示。
  二陳述：
    (一)依最高法院六十六年台上字第一○九七號判例：「所謂最高限額之抵押契約，
      係指所有人提供抵押物，與債權人訂立在一定金額之限度內，擔保現在已發生
      及將來可能發生之債權之抵押權設定契約而言。此種抵押權所擔保之債權，除
      訂約時已發生之債權外，即將來發生之債權，在約定限額之範圍內，亦為抵押
      權效力所及。」故最高限額抵押權所擔保之債權，包括「訂約時已發生之債權
      」及「將來發生之債權」。又抵押權所擔保債權之範圍，原可由契約當事人自
      行訂定，此觀民法第八六一條但書之規定自明。故當事人如訂定以將來可發生
      之債權或訂約時已經發生之債權或違約金債權為被擔保債權，均非法所不許（
      最高法院四十七年台上字第五三五號及五○年台抗字第五五號判例），且法律
      亦未規定，須經登記始得對抗第三人（地政機關亦未辦理此項登記，實際上亦
      無從登記）。從而原告主張最高限額抵押權，僅擔保設定登記後，將來發生之
      債權，不包括「已發生之債權」，而就已發生之債權，雖約定在擔保範圍內，
      但既未登記，亦不得對抗第三人云云，顯不足採。
    (二)本件系爭最高限額抵押權擔保金額三百六十萬元，存續期間：自八十四年七月
      十八日至八十五年七月十七日。其所擔保債權範圍，亦於抵押權設定契約書約
      定事項欄載明：「凡債務人簽發或背書之票據或其他債權憑證，不問於設定契
      約書簽訂前或後，亦不問是否提示付款，均在抵押權擔保範圍內。」。故不問
      依最高法院前述判例，或本於當事人約定，「訂約時已發生之債權」，均在系
      爭最高限額抵押擔保範圍內。
    (三)查系爭抵押權擔保之債務人高許秀琴，於抵押權設定契約書訂立前，即已分別
      簽發附表二所示支票陸續向被告借用各該款項未還。八十四年七月十九日以後
      、高許秀琴仍又陸續向被告借款，並簽發票據為憑證，惟屆期未還一再換票，
      其中如附表三所示三紙本票，均屬八十四年七月十九日以後至八十五年七月十
      七日間之借款而一再換票者，而關於高許秀琴於八十四年七月十九日向被告借
      款二百萬元，尚有被告依高許秀琴之指示，於當天由被告於第一銀行仁愛分行
      華美大樓辦事處活期儲蓄存款帳戶內，領出該款匯予高許秀琴指定之彰化銀行
      大安分行帳戶內。以上高許秀琴於系爭抵押權設定前向被告所借用之二百卅萬
      元及系爭抵押權存續期間內借用未還而換票之五百五十萬元，於最高限額三百
      六十萬元範圍內，應為系爭抵押權所擔保範圍，不因被告於聲請裁定拍賣抵押
      物及聲請執行拍賣抵押物所主張之債權金額及提出之債權憑證不同而有影響（
      該二者所提出之債權憑證，均為抵押權擔保之範圍）。
    (四)再就原告提出之原證五不動產買賣契約書第三條第一項第(二)款所載：「乙方（
      指出賣人高許秀琴）應於民國年６月日以前清償前向乙○○（即被告）、
      鄭林勝玉抵借之債務全部：：」。則高許秀琴亦確實承認積欠被告抵押借款，
      而允諾於八十七年六月卅日以前就此項「抵借」（即抵押借款）之債務全部清
      償。原告謂高許秀琴生前曾告知伊，與被告係親戚，在該抵押權「存續期間」
      內，實無對被告負債云云，顯與前開契約書之明文記載不符，自不足採。
    (五)至原告主張鈞院八十七年拍字第一三三八號准予拍賣抵押物裁定，關於相對人
      、最高限額及存續日期有所誤載，亦係應聲請裁定更正之問題，不影響被告行
      使抵押權之效果。又如前所述，依原告提出之原證五買賣契約書第三條，既已
      明載：高許秀琴以系爭不動產設定抵押權向被告抵押借款，並已由其承諾於民
      國八十七年六月卅日以前清償，則高許秀琴與被告間確有借款存在，而非虛偽
      ，且為買受人所明知，其仍願買受，自不得主張抵押借款為虛偽（該不動產買
      賣契約，多處與常情不符，被告懷疑其為虛偽），併予陳明。
  三證據：提出高許秀琴手寫字條、存款存摺、取款憑條及匯款申請書各一紙。
丙、本院依職權調閱八十七年度拍字第一三三八號拍賣抵押物案卷、八十八年度執字
    第五四六八號強制執行案卷。
    理    由
一原告起訴主張：其於八十六年十二月廿七日與訴外人高許秀琴就系爭房地簽訂買賣
  契約，並於八十七年一月十二日辦妥所有權移轉登記，原告與高許秀琴簽訂買賣契
  約時，系爭房地已設定最高限額抵押權予被告及訴外人鄭林勝玉，原告乃與高許秀
  琴約定應於八十七年六月三十日前將抵押權塗銷，詎高許秀琴竟於該期限屆至前之
  八十七年五月十三日死亡，而高許秀琴之繼承人復全部拋棄繼承，致該等抵押權，
  迄今仍未塗銷。被告於高許秀琴死亡後之八十七年六月十一日，提出附表二所示之
  支票二紙為債權憑證，向法院聲請拍賣抵押物；嗣於八十八年三月二十三日，提出
  附表三所示之本票三紙為債權憑證，向法院聲請拍賣抵押物之強制執行，實則該五
  張票據發票日期均不在系爭抵押權權利存續期間內，並非抵押權擔保效力所及，縱
  該等債權屬實，亦僅為普通債權，自不得據以請求拍賣抵押物求償。而被告始終無
  法提出在系爭抵押權權利存續期間內之債權憑證，足證系爭抵押權擔保之債權並不
  存在，原告現為系爭房地之所有權人，自有請求確認系爭抵押權擔保效力所及之債
  權不存在之確認利益，而系爭抵押權所擔保之債權既不存在，系爭抵押權繼續存續
  即有害原告所有權之圓滿，原告自可依據物上請求權請求塗銷該抵押權登記，為此
  提起本件訴訟等語。
二被告則抗辯：高許秀琴在系爭抵押權設定之前，即開立附表二所示支票向被告借款
  ，迄今尚未清償；而於系爭抵押權權利存續期間內，又曾三度簽發票據持以向被告
  借款，屆期未還一再換票，即為附表三所示三紙本票，故附表二、三所示五紙票據
  ，均為高許秀琴向被告借款之憑據，該五筆借款債權，盡皆成立在系爭抵押權權利
  存續期間屆滿之前，均為系爭抵押權擔保效力所及，雖系爭房地已移轉登記予原告
  ，基於抵押權之追及效力，被告自得請求拍賣系爭房地以資受償。
三高許秀琴於八十四年七月十八日將系爭房地設定本金最高限額三百六十萬元之抵押
  權予被告，約定權利存續期間為自八十四年七月十八日至八十五年七月十七日，另
  約定「凡債務人簽發或背書之票據或其他債權憑證，不問於設定契約書簽訂之前或
  後，亦不問是否提示付款均在抵押權擔保範圍內」；高許秀琴嗣於八十六年十二月
  廿七日將系爭房地售予原告，已辦妥所有權移轉登記，雙方另約定高許秀琴應於八
  十七年六月三十日前將系爭房地上為被告及訴外人鄭林勝玉設定之抵押權塗銷；惟
  高許秀琴於八十七年五月十三日死亡，繼承人拋棄繼承，致該等抵押權迄今仍未塗
  銷；又被告先後提出附表二、三所示之票據為債權憑證，向本院聲請拍賣抵押物之
  裁定及強制執行等事實，為兩造所同認，復有抵押權設定契約書、買賣契約書、土
  地及建物登記謄本、戶籍謄本、本院家事法庭通知二紙、票據五紙可稽，並經本院
  依職權調閱八十七年度拍字第一三三八號拍賣抵押物案卷、八十八年度民執字第五
  四六八號強制執行案卷核閱屬實，均堪信為真正。
四被告抗辯稱系爭抵押權擔保效力所及之債權共有五筆，均為借款債權，並以附表二
  、三所示之票據五紙為憑據等語。原告對該五張票據之真正並不爭執，然主張該五
  張票據之發票日均不在系爭抵押權之權利存續期間內，故非系爭抵押權擔保效力所
  及云云。經查：
  (一)按所謂最高限額之抵押權，係指所有人提供抵押物，與債權人訂立在一定金額之
    限度內，擔保現在已發生及將來可能發生之債權之抵押權設定契約而言。此種抵
    押權所擔保之債權，除訂約時已發生之債權外，即將來發生之債權，在約定限額
    之範圍內，亦為抵押權效力所及，最高法院著有六十六年台上字第一○九七號判
    例可資參照。則依該判例意旨以觀，最高限額抵押權所擔保債權之範圍，包括下
    列三種情形：凡設定抵押權時已發生之債權而未因清償而消滅者、抵押權存
    續期間內發生之債權而未因清償而消滅者、上開兩項債權經債務人為一部清償
    後之未受清償部分，最高法院八十年度第四次民事庭會議之研究報告亦同此見解
    。
  (二)被告與高許秀琴在簽訂抵押權設定契約書時，即已約定「凡債務人簽發或背書之
    票據或其他債權憑證，不問於設定契約書簽訂之前或後，亦不問是否提示付款均
    在抵押權擔保範圍內」，並載明在該契約書之特別約定事項中，是以，被告所提
    出附表二所示二張支票，雖發票日均早於系爭抵押權權利存續期間之始期，然該
    等支票所表彰之票據債權在系爭抵押權設定之時既已成立，且未因清償而消滅，
    揆諸前揭判例意旨，仍應為系爭抵押權擔保效力所及。
  (三)至原告辯稱被告與高許秀琴約定之上開特約事項並未經登記，其不受拘束云云。
    按抵押權具有追及效力，抵押物之所有權移轉，並無礙於抵押權人行使權利，故
    第三人既願買受抵押物，當必考慮將來承受之風險，而在設定最高限額抵押權時
    ，抵押人與抵押權人所約定之特約事項雖未經登記，有可能影響第三人對抵押權
    所擔保債權實際範圍之評估，但卻不必然對買受抵押物之第三人造成不可測之不
    利益，蓋其所承受之風險僅以業經登記之擔保債權額為限，是故原告稱以未經登
    記之事項對抗原告，顯失公平云云，尚不足採。
  (四)另被告確曾在八十四年七月十九日匯款二百萬元至高許秀琴於彰化商業銀行大安
    分行所開設之帳號00000000000000號帳戶，有匯款單一紙及該行
    八十九年八月廿九日彰大安字第一八四八號函在卷可證。系爭抵押權設定契約書
    簽訂日期為八十四年七月十八日，該筆匯款日期即在抵押權設定之翌日，時間至
    為緊接，衡酌一般借款人輒於抵押權設定後方交付借款之常情，足認該筆匯款即
    為被告貸予高許秀琴之款項。而附表三編號Ｃ之本票金額與該筆借款相符，被告
    稱該張本票即為此筆借款在多次換票後留存之憑證，應可採信，該筆借款債權既
    發生於系爭抵押權權利存續期間之內，且未因清償而消滅，亦應為系爭抵押權擔
    保效力所及。原告稱附表三編號Ｃ之本票發票日在系爭抵押權權利存續期間屆滿
    之後，並非系爭抵押權擔保效力所及云云，並無可採。
  (五)至附表三編號Ｄ、Ｅ二張本票，發票日均在系爭抵押權權利存續期間屆滿之後，
    又無其他證據可資證明該二張本票所表彰之票據債權係成立於系爭抵押權權利存
    續期間，應認該二張票據所表彰之票據債權並非系爭抵押權擔保效力所及，被告
    空言指稱該二張本票所表彰之債權亦為系爭抵押權擔保效力所及云云，實無足取
    。
  (六)綜上，附表二、三所示編號Ａ、Ｂ、Ｃ三張票據所表彰之債權，均為系爭抵押權
    擔保效力所及，至附表三Ｄ、Ｅ二張本票所表彰之票據債權，則非系爭抵押權擔
    保效力所及。
五準此，系爭抵押權擔保效力所及之債權共有三筆，金額合計為四百三十萬元（
  300000 ＋0000000＋0000000＝0000000），在三百六十萬元之限度內，被告得享有
  優先受償之權利，原告請求確認系爭抵押權擔保之債權並不存在，與事實不符，應
  予駁回。而系爭抵押權擔保之債權既屬存在，原告訴請塗銷系爭抵押權即為無據，
  應併駁回之。
六兩造其餘攻擊防禦方法及舉證，與判決基礎不生影響，爰不一一論述，併此敘明。
據上論結，本件原告之訴為無理由，依民事訴訟法第七十八條，判決如主文。
中      華      民      國    八十九    年      十      月      六      日
                                            民事第二庭法      官  陳婷玉
右為正本係照原本作成
如對本判決上訴，須於判決送達後廿日內向本院提出上訴狀
中      華      民      國    八十九    年      十      月      六      日
                                                      法院書記官  王  儀


司法院資訊處製作；財團法人民間司法改革基金會備份。
